【裁判字號】    91,訴,101
【裁判日期】    920306
【裁判案由】    解除買賣契約等
【裁判全文】
臺灣臺南地方法院民事判決  九十一年度訴字第一○一號
    原      告    台液運輸股份有限公司
    法定代理人    戊○○
    訴訟代理人    丁○○律師
    被      告    丙○○
    訴訟代理人    張永昌律師
    複  代理人    甲○○
    被      告    乙○○
右當事人間請求債務不履行損害賠償事件，本院判決如左：
      主      文
被告應給付原告新台幣貳佰壹拾肆萬玖仟陸佰捌拾陸元及自民國九十一年一月十五日
起至清償日止，按年息百分之五計算之利息。
原告其餘之訴駁回。
訴訟費用由被告負擔。
本判決原告勝訴部分於原告以新台幣柒拾貳萬元或同額之無記名可轉讓定期存單供擔
保後，得假執行；但被告於假執行程序實施前，以新台幣貳佰壹拾肆萬玖仟陸佰捌拾
陸元為原告供擔保後，得免為假執行。
      事      實
甲、原告方面：
一、聲明：(一)被告應連帶給付原告新台幣（下同）二百一十四萬九千六百八十六元，
    及自起訴狀繕本送達翌日起至清償日止，按年息百之五計算之利息。(二)被告願供
    現金或無記名可轉讓定期存單為擔保，請准宣告假執行。
二、陳述：
    (一)原告於民國（下同）八十二年十一月二十四日同時與出賣人乙○○、丙○○訂
      立土地買賣契約，購買乙○○所有台南縣新市鄉○○○段一五二地號建地，面
      積六百一十一坪，及丙○○所有同段一六九地號如不動產買賣契約書附圖斜線
      部分面積二五二平方公尺（計七十六點二二坪，以下簡稱系爭土地）農地，每
      坪二萬八千二百元，總價一千九百三十八萬元，原告已於八十二年十一月二十
      五日交付價金，被告已將二筆土地交付，惟僅就乙○○所有一五二地號土地辦
      理所有權移轉登記，就系爭一六九地號二五二平方公尺之土地未辦理移轉登記
      ，被告嗣於八十三年三月二十五日將該土地全部出賣訴外人謝錦鸞並移轉登記
      ，足見已構成給付不能。
    (二)系爭土地係農地，依當時之法律固無從為移轉登記，惟兩造訂約係預期於法令
      變更而可為登記時，被告即應為給付且協同辦理移轉登記，依民法第二百四十
      六條第一項但書規定，兩造間就系爭土地買賣契約仍為有效。於八十九年一月
      二十六日農業發展條例修正後，被告即負有交付買賣標的物並移轉所有權之義
      務，原告亦有請求交付買賣標的并移轉所有權之權利。
    (三)查「因可歸責於債務人之事由，致給付不能者，債權人得請求賠償損害。」，
      民法第二百二十六條第一項定有明文。本件兩造間就系爭土地買賣契約有效成
      立，被告即負有交付買賣價金并移轉所有權之義務。遽料被告於八十三年三月
      二十五日將系爭土地出賣并移轉所有權予訴外人謝錦鸞，致使被告給付不能且
      可歸責於被告，原告得依民法第二百二十六條第一項請求損害賠償。
    (四)對被告抗辯之陳述：
      (1)被告以系爭土地是被告乙○○、謝錦鑾共有，因其二人無自耕農身份，故信
        託登記在被告丙○○名下，事後被告基於信託終止之法律關係，依乙○○之
        指示將土地全部移轉登記予謝錦鑾，並約定由謝錦鑾負將來完成分割並移轉
        系爭土地與原告之義務等語置辯。惟查，被告前揭答辯事實中提及與訴外人
        間之關係，原告並不知情，原告否認之。縱其所置辯屬實，亦屬被告與他人
        之內部關係，與本件買賣契約無涉，被告不得以其與他人間之內部關係對抗
        不知情之原告。再，系爭一六九地號土地在八十二年十一月二十四日與被告
        訂定買賣契約，惟於八十三年三月二十五日即已移轉登記予訴外人謝錦鑾，
        足證被告前揭所辯系爭土地是乙○○、謝錦鑾共有，因二人無自耕能力，故
        而信託登記在被告名下，並不實在。
      (2)被告又以兩造所定買賣合約書第九條明載：買賣標的物限於「分割完成」辦
        理移交，惟原告於起訴前並未請求分割，且依農業發展條例第十六條規定，
        系爭農地面積僅七十六坪，依法尚不得分割，故不得逕謂被告給付不能等語
        置辯。惟查，兩造所定買賣合約書第九條明載：買賣標的物限於「分割完成
        」辦理移交。惟再觀之附圖上附註一「本出售部份如略圖所表示一五二地號
        斜線部份、一六九地號斜線部份，其中一六九地號係農牧用地，係雙方預定
        買賣，於將來可登記，甲方應無條件提供分割移轉所需證件，配合乙方辦理
        移轉登記。」之記載，即可明事實上兩造簽定系爭契約之本意是在土地所有
        權可以辦理移轉登記時，甲方即被告即應提出證件資料配合辦理移轉登記。
        而因當時土地法第三十條規定耕地不得移轉為共有之法律規定，故代書才會
        在契約上註明『分割』字樣，事實上，兩造本意確實是合意在可以辦理移轉
        登記時，被告即應配合辦理移轉登記手續，是被告前揭置辯，實屬無理。
      (3)按「債權債務之主體應以締結契約之當事人為準」，最高法院十七年上字第
        九○六號、同院四十年台上字第一二四一號判例意旨足資參照。本件系爭不
        動產買賣契約書上明載「出賣人丙○○」，且契約書不動產標示欄二更載明
        「台南縣新市鄉○○○段一六九號、丙○○所有權全部，右丙○○所有權出
        售部份如略圖所示斜線部份．．．．」，參諸前揭最高法院判例意旨，系爭
        土地買賣契約之當事人為兩造應屬無疑。至於被告丙○○所稱系爭土地之實
        際所有權人為乙○○與訴外人謝錦鸞，原告並不知情，且縱其所辯屬實，亦
        係被告與渠等間之內部關係，與本件買賣契約無涉，故被告丙○○以此置辯
        ，並無理由。參諸被告所舉證人黃平義於鈞院證稱「土地所有人是丙○○、
        乙○○所有．．．．朋友乙○○告訴我說土地分別是他和丙○○所有」（鈞
        院九十一年三月十八日言詞辯論筆錄），更足見系爭一六九地號土地之出賣
        人確為被告無訛。雖證人黃平義另稱「簽不動產買賣契約書的時候謝錦鸞有
        在場」、「我大約知道乙○○與謝錦鸞有共有土地」云云，惟就謝錦鸞何以
        在場，證人黃平義答稱「為何在場我不知道」，另詢以「是有知道共有那一
        筆？（提示買賣契約）與本件買賣土地有沒有關係？」證人黃平義竟答非所
        問而稱「簽約時謝錦鸞有在場」（同上筆錄），故殊不能以證人黃平義證稱
        ：簽約時謝錦鸞有在場云云，即據此推論被告所辯屬實。再參諸另一證人謝
        錦鸞於鈞院證稱「農地是我的，八十三年我與乙○○買的，八十二年我與土
        地沒有關係，簽這份買賣契約時，我有去，但簽約內容我沒有參與，我與本
        件買賣契約沒有關係．．．．」（同上筆錄），在在足見被告前揭所辯，委
        不足採。
    (五)系爭買賣契約書第九條雖載有「買賣標的物限於『分割完成』辦理移交」等文
      字，然實際上系爭土地早已交付原告使用迄今，足見兩造並非約定待系爭土地
      分割完成後始辦理移交，故上開契約條文之真意，顯不能僅作字面意義之解釋
      ；此參諸系爭契約書附圖上附註一「本出售部份如略圖所表示一五二地號斜線
      部份、一六九地號斜線部份，其中一六九地號係農牧用地，係雙方預定買賣，
      於將來可登記，甲方應無條件提供分割移轉所需證件，配合乙方辦理移轉登記
      」之記載，即可證兩造簽訂系爭契約之真意乃土地所有權可以辦理移轉登記時
      ，被告即應提出相關證件資料配合原告辦理移轉登記。再參諸證人即承辦代書
      石玉坤於鈞院證稱：「附註上面的字是我寫的，當初土地是農地，不能移轉，
      兩造的意思讓我寫的，因為農地不能分割，移轉登記，所以約定在可以持分移
      轉登記的時候，就要移轉」、「（問：為何第九條上面寫分割完成？）分割完
      成這樣是最清楚的狀況，但是在不能分割的情況下，也要移轉持分，當時我的
      意思是這樣，兩造的意思當然也是這樣．．．．」、「（問：分割移轉是否因
      為當時土地法三十條不能移轉為共有，所以一般情形都這樣寫？）應該是這樣
      的情形．．．．」（鈞院九十一年四月二十二日言詞辯論筆錄），更足見承辦
      代書係因當時土地法第三十條規定耕地不得移轉為共有，乃以一般慣性用語在
      契約上註明『分割』之文字，惟兩造之真意係土地可以辦理移轉登記時，被告
      即應提出相關證件資料配合原告辦理移轉登記甚明，故被告辯稱系爭土地買賣
      契約應以「限分割完成」為給付之停止條件，顯不足採。
    (六)又「物之出賣人固有使買受人取得該物所有權之義務，惟買賣契約成立後，出
      賣人為二重買賣，並已將該物之所有權移轉於後之買受人者，移轉該物所有權
      於買受人之義務即屬不能給付」，最高法院著有三十年上字第一二五三號判例
      意旨足資參照。本件被告於八十二年十一月廿四日與原告就系爭土地訂立買賣
      契約後，又將該土地出賣與訴外人謝錦鸞，並且於八十三年三月廿五日將系爭
      土地移轉登記與謝錦鸞，此有土地登記謄本附卷可稽，參諸前揭最高法院判例
      意旨，被告所負移轉系爭土地所有權予原告之義務顯屬不能給付，且不能給付
      之原因係可歸責於債務人即被告之事由。至於被告雖辯稱「乙○○與謝錦鸞二
      人有約定保留原告買受之系爭土地權利，由謝錦鸞負將來完成分割並移轉系爭
      土地登記與原告之義務」等語，惟謝錦鸞已證稱：「（問：是否與乙○○簽其
      他書面或約定？）沒有其他任何約定」（九十一年三月十八日言詞辯論筆錄）
      ，故被告丙○○所辯是否屬實，已非無疑。況被告丙○○前揭所辯內容，已涉
      及契約承擔或債務承擔之範疇，未經原告之同意，對原告自不生效力；遑論被
      告丙○○已自承「我登記給謝錦鸞沒有做任何約定，我沒有跟謝錦鸞談到戊○
      ○在使用部份要怎麼辦」（同上筆錄），足見被告並未與謝錦鸞約定由謝錦鸞
      負將來完成分割並移轉系爭土地登記與原告之義務；至於乙○○、謝錦鸞二人
      均非系爭土地買賣契約之當事人，故縱令渠等曾有前述協議，亦不足以拘束原
      告。
    (七)系爭不動產買賣契約書，明載出賣人甲方為被告乙○○、丙○○二人，契約書
      第一條亦載「甲方（即被告二人）所有末尾記載不動產全部出賣與乙方．．．
      」，另契約書第二條有關買賣價金之給付方式，亦採總價計算方式，並未區分
      被告丙○○、林金煌二人個別應收受之價金若干，且原告所交付之價金亦均由
      被告乙○○代表收受，再參諸契約書內其他特約事項亦載明「甲方應配合協助
      乙方申請取得建築執照，如其無法取得建築執照，本件買賣契約視為自始無效
      ，甲方所收受價金應無息，自無效日償還與乙方」，足見系爭買賣契約之權利
      義務對被告二人乃屬不可分，故本件應係由被告二人共同出售系爭土地，渠等
      二人就系爭土地均應負出賣人之責任。原告起訴時僅列丙○○一人為被告，惟
      因被告乙○○係本件系爭土地之共同出賣人，其與被告丙○○應負連帶責任，
      故本件訴訟標的對於被告二人必須合一確定，爰依民事訴訟法第二百五十五條
      第一項第五款規定，追加被告乙○○為本件之被告。並依債務不履行之法律關
      係請求被告連帶賠償損害如訴之聲明。
三、證據：提出(一)不動產買賣契約書一份(二)土地登記簿謄本二份(三)存證信函一件。
乙、被告丙○○方面
一、聲明：(一)原告之訴駁回。(二)被告願供擔保，請宣告准免予假執行。
二、陳述：
    (一)被告所售與原告坐落系爭農地，早已交付原告占有，原告將之作為同一買賣契
      約另筆一五二地號土地之聯外道路，系爭土地亦經原告築牆與一六九地號其他
      部分區隔為界。至被告於八十三年三月廿五日將系爭土地全部登記與訴外人謝
      錦鸞，既事出有因，且有保留原告之所有權利，尚無給付不能情事。
      (1)一六九地號土地全部與同地段一五二號土地之實際所有人原即被告乙○○與
        謝錦鸞二人共有，該二人約定一五二號土地全部登記為乙○○名下，至系爭
        土地因屬農牧用地，依修正前農業發展條例，無自耕農身份之李、謝二人不
        能登記自己所有，故將之信託登記與被告丙○○名下，是系爭土地出賣人實
        際係訴外人李、謝二人，此非但有李、謝二人可予證實，立會（介紹）人黃
        平義及原告亦知此內情。
      (2)依兩造所定買賣契約書第九條明載：買賣標的物限於「分割完成」辦理移交
        。其契約附圖之附載一後段亦有約明：「其中一六九地號係農牧用地，係雙
        方預定買賣於將來可登記，甲方應無條件提供分割移轉所需證件，配合乙方
        辦理移轉登記」，足徵移轉登記之請求係以「將來可登記為條件」，唯原告
        起訴之前並未曾請求分割，且依農業發展條例第十六條規定：「每宗耕地分
        割後，每人所有面積未達○．二五公頃者，不得分割」，系爭農地面積僅七
        十六坪，依法尚不得分割，依法不得分割之情事，於交易之初即為原告所明
        知，故始有合約書第九條之約定，今不得分割之法定限制尚未解除，自不得
        逕謂原告「給付不能」，實則果然可以分割，原告亦非不能辦理所有權移轉
        登記。本件原告基於買賣契約尚不得請求被告為過戶登記之給付，蓋分割完
        成之條件尚未成就之故，被告即無負給付之義務，況系爭土地早已先交付原
        告占有使用迄今，是原告既無請求給付之權利，當尤無給付不能之問題。
      (3)系爭土地之會出賣與訴外人謝錦鸞，內情係乙○○、謝錦鸞拆夥協議之結果
        ，被告丙○○基於信託終止之法律關係，依乙○○之指示將一六九地號土地
        全部移轉登記與謝錦鸞，惟乙○○、謝錦鸞二人並非就一六九號土地「全部
        」為處分，實際僅就系爭二五二平方公尺以外之一六九地號土地為處分，該
        二人有約定保留原告買受之系爭土地之權利，價金亦有扣除，換言之在一六
        九號土地分割前，系爭土地暫時登記於謝錦鸞名下，而由謝錦鸞負將來完成
        分割並移轉系爭土地登記與原告之義務，此實際所有人間之約定內情，謝錦
        鸞亦曾面告原告法定代理人戊○○而為承諾，此請傳訊謝錦鸞及該件買賣過
        戶登記之承辦代書石玉坤。
      (4)如前所述，系爭土地並無給付不能之情事，僅係信託關係終止後，依實際出
        賣人謝、李二人之約定，改由登記名義人謝錦鸞負履行系爭土地買賣契約「
        分割及所有權移轉登記」之義務而已。被告亦可將對謝錦鸞之契約請求權讓
        與原告行使，應無「給付不能」之問題。被告並無所謂「一物二賣」之行為
        ，亦無「給付不能」之情事。
      (5)原告一再主張以自己係善意不知情之人，惟事實並非如此，經向台南縣新化
        地政事務所查察之結果，於八十四年八月九日原告法定代理人戊○○及訴外
        人謝錦鸞，即系爭一六九號土地之登記所有人曾申請複丈鑑界，且就指界紀
        錄上尚存有戊○○及謝錦鸞之簽名，已證實謝錦鸞證言不實。若戊○○仍堅
        稱係不知情之人，請鈞院逕去函該管地政事務所調閱該以複丈鑑界資料，即
        可證事實。被告人乙○○近日找出而提供之謝錦鸞投資明細表，其上載有乙
        ○○，據此更尋獲謝錦鸞付款之支票，即由其配偶蔡茂登所簽發面額各為四
        百五十萬元、三百五十萬元之支票二紙，至八十三年間系爭土地即過戶與謝
        錦鸞，係因謝錦鸞自己取得自耕農證明，所以向乙○○表示不需再信託登記
        被告丙○○名下，至於買賣則係八十四年七月十一日始決定，並於八十四年
        八月九日會同原告法定代理人戊○○進行鑑界複丈。原告既明知被告丙○○
        僅係受託登記名義人而已，就系爭土地亦無處分權，竟因與真正賣主即李、
        謝二人調解不成即牽扯被告丙○○負責，自悖於誠信原則，其主張無理由
        。
      (6)若依謝錦鸞證稱每坪一萬五千元，全部買受八○四．九坪，係要一千二百零
        二十七萬餘元，惟據乙○○提供謝錦鸞之付價金支票二紙計八百萬元，若李
        、謝二人就賣價均同稱係每坪一萬五千元之前提下，謝所付價金僅足購買七
        二八坪左右，足徵該二人確實有保留原告占有之土地，故真正當事人間既早
        有協定，卻因謝錦鸞事後欲吞下一六九號土地全部，更以之要索李、楊二人
        出資買回，別生糾紛。
    (二)系爭買賣契約，被告丙○○係基於被信託人之地位與原告訂約，實際出賣人係
      訴外人乙○○及謝錦鸞，此內情為原告法定代理人戊○○所明知，戊○○既知
      內情，且亦知系爭買賣標的土地，因依法尚不能辦理分割，故連同其他未買之
      同筆土地仍暫登記於被告名下，惟於八十三年間該土地合夥人亦即實際出賣人
      之一即謝錦鸞因需地興建廠房，故依其與乙○○間之內部合夥關係取得該筆土
      地扣除系爭土地面積以外之部分，惟依法既尚不得與系爭土地辦理分割過戶登
      記，且亦不得登記為共有，因謝錦鸞及原告就該筆土地一作廠房基地使用，一
      作廠房大門通路及停車場使用，均不能取得農地農用證明書，自亦不能辦理所
      有權變更登記，故衹能併系爭土地一併登記與謝錦鸞名下，且謝錦鸞當時亦有
      向原告承諾，俟可為分割時伊會依約履行，被告丙○○既豈是形式上之被信託
      人，乙○○、謝錦鸞、戊○○三人既達成協議，被告林鍾衹能照辦而已，今三
      人嗣後生糾紛，卻責成被告，實不公平。
    (三)被告及乙○○均不否認原告就系爭土地之權利，初時謝錦鸞亦確有承認，否則
      自八十三年系爭土地過戶謝錦鸞迄今歷時八年有餘，謝女之廠房即台南縣新市
      鄉潭頂一二七號又毗鄰而居，豈有均不索還且相安為和之理。
    (四)本訴訟之起因係原告購得被告乙○○所有之同地段一五二號土地係袋地，曾以
      之設定抵押權與銀行貸款，日前因屆期換約，須其作對外通道用之系爭土地同
      意通行，蓋未登記於原告之故，原告之前亦曾具出同意書與該銀行，詎原告尋
      現登記名義人之謝錦鸞請其簽具同意書，竟遭拒絕，此乃謝錦鸞於本年三月十
      八日到庭陳稱原告曾要求伊至銀行簽字之緣由，原告又找被告與李、謝三人調
      解仍未成，始提起本訴以尋求解決，是非被告丙○○、乙○○違約，咎在謝錦
      鸞事後意圖侵占系爭土地而欲以此向原告或乙○○需索。系爭土地係事後遭謝
      女背信侵占始生此問題，而此問題被告與乙○○又非不能向謝錦鸞訴請確認原
      告之權利或讓與該權利與原告主張，或俟系爭土地依法可分割時再逕向謝女請
      求履約，總而言之，系爭土地之過戶登記於被告而言依一般社會觀念尚非不能
      索還，自不符給付不能之適狀，原告迄今仍占有系爭土地，除依法仍不能分割
      過戶外，其餘事實上之權能幾與所有權人無異，而之不能分割過戶又係法律限
      制使然，自無僅因形式上之所有權登記名義人之變動而遽認給付不能。若謝錦
      鸞當庭具實坦承原告之買賣權利即可釋原告疑慮，詎謝錦鸞到庭既完全否認，
      非但當庭作偽證，且已證其侵占之犯意，而此部分被告已告其偽證及訴究背信
      侵占罪，以確保原告之契約權利，信俟至系爭土地依法，可分割之時，即無給
      付不能之問題。
    (五)原告稱伊不知系爭土地實際所有人及出賣人係乙○○及謝錦鸞，亦不知乙○○
      與謝錦鸞有約定由謝女負將來完成分割並移轉系爭土地等情事，而主張不得以
      此內部關係對抗原告，惟查，戊○○非不知情之人，業經證人黃平義到庭證實
      無訛，故所謂內部關係之說根本與事實不符，戊○○原可代表台液公司逕向謝
      錦鸞請求確認原告之契約權利，其既明知被告丙○○僅係信託登記所有名義人
      而已，卻依此形式關係向被告為請求，實有悖誠信，若鈞院仍有疑，亦請傳訊
      戊○○到庭訊問。謝錦鸞係八十三年間始取得自耕農身份，謝錦鸞為系爭土地
      之真正所有人之一，其虛偽陳述，請傳訊最初合夥人之一即林慶鎮為證即明。
    (六)系爭契約附註雖記載「將來可登記」之字眼，惟其後接續亦仍載「甲方應無條
      件提供分割移轉所需證件，配合辦理移轉登記」，益足徵此「將來可登記」係
      指契約本文第九條之以「限分割完成」為給付之停止條件，退步言之，縱以此
      「可登記」為條件，迄仍難謂已成就，蓋原告現就占有之系爭農地並非作農地
      使用，而依土地登記規則第一百零一條規定「申請耕地所有權移轉登記，除法
      令另有規定外，應提出農業用地作農業使用證明書及本次取得後所有農地面積
      合計不超過二十公頃之承諾書」，似此規定即亦無法為變更共有之登記，是原
      告主張已得移轉登記，依現行法令尚屬不能。
    (七)原告買受系爭土地原係作為其同時購得之同地段一五二號廠房基地「袋地」之
      聯外道路，其買受時即知依法令不得分割或共有登記，迄今此法律之禁制仍未
      解除，惟原告自八十二年起即實際占有使用該系爭土地，迄今凡八年有餘，未
      曾遭干涉，果謝錦鸞否認其契約權利而不同意其通行，謝錦鸞與乙○○既為當
      時實際賣地之人，原告或被告尚非無循其他訴訟解決可能，試問果若現時原告
      亦訴請被告辦理分割或共有過戶登記，縱系爭土地仍登記在被告名下，亦無獲
      勝訴之可能，蓋給付條件未成就之故，似此，原告僅因系爭土地現登記與實際
      出賣人之一即謝錦鸞名下，而預測將來被告一定亦給付不能，而為解約之主張
      ，非但有失事理之平，於法亦難謂有據。
    (八)綜上，本件原告主張之給付，迄因停止條件未成就，尚無給付不能之問題，且
      系爭土地僅形式上改登記於實際出買人謝錦鸞名下而已，直與信託登記於原告
      名下無異，又其中並無「一地二賣」之情事，被告已告發謝錦鸞偽證、侵占等
      犯行，原告之契約權利迄無受損之虞。
    (九)系爭買賣之契約當事人，應係乙○○、謝錦鸞（出賣人）暨原告（買受人），
      被告丙○○就系爭土地自始即僅為登記所有名義人而已，既完全無處分權，全
      係依乙○○之指示辦理而已，已非嚴格意義之信託關係，受託人復根據證人黃
      平義、暨謝錦鸞一致之證詞，均證明系爭土地之買賣，無論價金或標的物之約
      定，被告丙○○均無參與，換言之，原告與被告間並無任何契約重要之點意思
      之合致，至具名於買賣合約（私契）上僅係因當時系爭土地係登記在被告丙○
      ○名義下，受乙○○之指示聯名立據而已，非與原告間有任何契約之合意。
    (十)原告買受系爭土地時，即明知「登記過戶」係「法律上不能」之給付，為免買
      賣無效，乃依民法第二百四十六條第一項但書規定，為預期不能之情形除去後
      為給付之特約，而使之「仍為有效」，易言之，系爭土地之「過戶登記給付」
      自始即屬依法「不能之給付」，且此不能之態樣迄今仍未得除去，且亦不因農
      發條例修正而有異，此已如前述。惟事實上李、謝二人亦在八十二年間成立系
      爭買賣後即移轉土地「占有」於原告而使用迄今，何有給付不能可言？既尚不
      得請求給付，又何得認定給付不能？縱謝錦鸞事後別生歹念，欲就登記現狀侵
      吞系爭土地，而故意否認原告契約上權利，買賣內情既證諸甚明，原告亦得逕
      向謝錦鸞請求確認其契約權利，原告捨此不為，明知被告丙○○非契約當事人
      ，卻反而對非當事人之被告林鍾訴請賠償，自有悖誠信原則。
三、證據：提出(一)系爭土地現兄照片六張(二)乙○○所提供之謝錦鸞投資明細表(三)謝錦
    鸞付款支票二紙(四)聲請調解書，並請求訊問證人黃平義、謝錦鸞、石玉坤。
丙、被告乙○○部分
一、聲明：(一)原告之訴駁回。(二)被告願供擔保，請宣告准免予假執行。
二、陳述：
    (一)買賣標的物二筆土地是約八十一、二年間，被告乙○○與訴外人謝錦鸞、林慶
      鎮三人合夥向善化某養雞者購買，一坪一萬元，合夥比例為林慶鎮十分之三、
      謝錦鸞十分之二、被告乙○○十分之五，三份按比例出錢，嗣後林慶鎮出售其
      股份，謝錦鸞變為十分之三，被告乙○○變為十分之七，過戶當時，因農地不
      能登記，所以用被告丙○○名義登記。
    (二)本件與原告間之不動產買賣契約與被告丙○○無關，因丙○○有自耕能力，始
      以其名義登記為系爭一六九地號土地之所有權人，簽約時，謝錦鸞有一起去，
      價金是大家商量，約定可以分割時，土地應登記給原告，嗣因謝錦鸞要蓋工廠
      ，要被告乙○○以原價出售，即一坪一萬五來算，被告乙○○出售一六九地號
      予謝錦鸞有扣掉原告的二五二平方公尺，並告知謝錦鸞土地分割後要移轉給原
      告，謝錦鸞知其買受之範圍，並有告知原告。原告知土地是被告乙○○與訴外
      人謝錦鸞合夥買的，所以才會一併以謝錦鸞作為調解的相對人，
丁、本院依職權函台南縣新化地政事務所調取土地所有權移轉登記資料。
      理      由
一、按訴狀送達後，原告不得將原訴變更或追加他訴，但請求之基礎事實同一，或擴
    張或減縮應受判決事項之聲明者，不在此限，民事訴訟法第二百五十五條第一項
    第二款、第三款定有明文。本件原告起訴請求被告丙○○應給付原告三百零一萬
    六千五百一十五元，及自起訴狀繕本送達翌日起至清償日止，按年息百分之五計
    算之利息。嗣於訴訟中本於同一買賣契約之法律關係，追加同為出賣人之被告乙
    ○○，並減縮為請求被告應連帶給付原告二百一十四萬九千六百八十六元，及自
    起訴狀繕本送達翌日起至清償日止，按年息百之五計算之利息，有原告提出之不
    動產買賣契約書附卷可稽，被告雖不同意追加，惟所請求者既本於同一基礎事實
    ，揆諸前開民事訴訟法之規定，要無不合，應予准許，合先說明。
二、原告起訴主張：原告於八十二年十一月二十四日與被告乙○○、丙○○訂立不動
    產買賣契約，買受被告乙○○所有台南縣新市鄉○○○段一五二地號建地，及被
    告丙○○所有同段一六九地號農地特定部分如買賣契約書附圖斜線部分面積二五
    二平方公尺，約定每坪二萬八千二百元，總價一千九百三十八萬元已全部付清，
    其中乙○○所有一五二地號土地已移轉登記完畢，惟系爭一六九地號二五二平方
    公尺並未移轉登記予原告。系爭土地雖為農地，然兩造訂約時已預期於法令變更
    而可為登記時，被告即應為給付並協同辦理移轉登記，依民法第二百四十六條第
    一項但書之規定，兩造間就系爭土地之買賣契約有效，且於八十九年一月二十六
    日農業發展條例修正後，被告即負有移轉所有權之義務。詎被告於八十三年三月
    二十五日將一六九地號土地全部包括系爭土地出賣予第三人謝錦鸞並移轉登記完
    畢，被告已陷於給付不能，且屬可歸責於被告之事由，被告應負損害賠償責任，
    又損害賠償以回復原狀為原則，爰依民法第二百二十六條第一項、第二百十三條
    之規定，請求被告應連帶賠償系爭土地之價金二百十四萬九千六百八十六元，及
    自起訴狀繕本送達翌日起至清償日止，按年息百分之五計算之利息。
三、被告則以：系爭土地原為被告乙○○與訴外人謝錦鸞合夥向他人所購買，因係農
    地，信託登記為被告丙○○所有，八十二年十一月二十四日係實際所有權人即被
    告乙○○及訴外人謝錦鸞共同出賣原告，嗣謝錦鸞於八十三年間取得自耕能力證
    明，遂將系爭土地所有權移轉登記為謝錦鷥所有，約定由謝錦鸞履行系爭土地所
    有權移轉登記之義務，當時曾將此事實告知原告，為原告所知，此由系爭土地與
    一六九地號其他部分已由原告築牆區隔，且於八十四年鑑界時，原告與謝錦鸞均
    無異議可證，謝錦鸞既為買賣契約之出賣人，原告非不得請求謝錦鸞履行分割及
    所有權移轉登記。被告丙○○僅係登記名義人，並未參與兩造間之買賣契約，亦
    非系爭土地之出賣人。又兩造買賣合約書第九條明載：買賣標的物限於分割完成
    辦理移交，契約附圖之附載一後段亦有約明：『其中一六九地號係農牧用地，雙
    方預定買賣於將來可登記，甲方應無條件提供分割移轉所需證件，配合乙方辦理
    移轉登記』，足徵移轉登記之請求係以『分割完成』為條件，惟原告起訴前未曾
    請求分割，且系爭農地面積僅七十六坪，依農業發展條例第十六條規定，尚不得
    分割，此情形於交易即為原告明知，故才有第九條之約定，今不得分割之法定限
    制尚未解除，自不得逕謂原告給付不能等語。
四、原告起訴主張兩造於八十二年十一月二十四日訂立不動產買賣契約，買受被告乙
    ○○所有台南縣新市鄉○○○段一五二地號建地及被告丙○○所有同段第一六九
    地號特定部分面積二五二平方公尺，該系爭一六九地號部分係為供所購一五二地
    號對外通行之用，約定每坪二萬八千二百元，總價金一千九百三十八萬元已由原
    告全部給付被告乙○○，二筆土地均已交付原告使用，其中一五二地號已辦理所
    有權移轉登記，系爭土地因係農牧用地，兩造遂約定「係雙方預定買賣，於將來
    可登記，甲方（即被告二人）應無條件提供分割移轉所需證件，配合乙方（即原
    告）辦理移轉登記」，迄未辦理所有權移轉登記。八十三年三月二十五日被告丙
    ○○將一六九地號土地全部包括系爭土地移轉登記為訴外人謝錦鸞所有，謝錦鸞
    於九十一年間以存證信函催告原告使用其所有一六九地號土地應支付償金等語，
    業據提出不動產買賣契約書、土地登記簿謄本、存證信函等為證，且為兩造所不
    爭，堪信原告此部分主張為真實。被告既否認原告得請求移轉系爭土地之所有權
    ，主張系爭買賣契約係以分割完成作為停止條件，系爭土地依法令尚不得分割，
    並無給付不能問題，又被告丙○○非買賣契約之出賣人，出賣人係被告乙○○與
    訴外人謝錦鸞，此亦為原告所明知云云。則本件自應審究被告是否為買賣契約之
    出賣人，就系爭土地之履行是否已陷於給付不能。
五、被告雖以系爭土地係被告乙○○與訴外人謝錦鸞合夥所購買，信託登記被告丙○
    ○名義，八十二年十一月二十四日為被告乙○○及訴外人謝錦鸞共同出售原告，
    八十三年三月二十五日移轉登記謝錦鸞所有時，有約定保留原告買受系爭土地部
    分，由謝錦鸞負分割及移轉所有權予原告之義務。惟查：
    (一)兩造於八十二年十一月二十四日訂立不動產買賣契約書時，系爭土地為被告丙
      ○○所有，契約書亦併列被告乙○○、丙○○為共同出賣人，業據被告二人在
      出賣人欄簽名無訛，有附卷土地登記簿謄本及不動產買賣契約書可明。
    (二)本件買賣之見證人黃平義於審理中證述：「土地所有權人是丙○○、乙○○所
      有，我與乙○○是朋友，我認識謝錦鸞．．．．．代書那裡簽不動產買賣契約
      的時候謝錦鸞有在場，為何在場我不知道，價金、簽約細節是乙○○講的，謝
      錦鸞、丙○○沒有參與．．．．朋友乙○○告訴我說土地分別是他和丙○○所
      有，買賣價錢是乙○○提出來的，簽約時由代書辦理，也是代書寫的」等語（
      九十一年三月十八日言詞辯論筆錄），足認謝錦鸞並未參與本件買賣契約之訂
      定，證人黃平義雖復證稱：「我大約知道乙○○與謝錦鸞有共有土地」，其對
      此尚非肯定，又即或系爭土地確係被告乙○○、謝錦鸞合夥購買，參之證人黃
      平義之證詞，謝錦鸞既未參與買賣契約之議定，自不足據以認定為出賣人。
    (三)證人謝錦鸞證述：「農地（指系爭土地）是我的，八十三年我與乙○○買的，
      八十二年土地與我沒有關係，簽這份買賣契約時，我有去，但簽約內容我沒有
      參與，因為我與乙○○是朋友，是乙○○要簽契約，我就自己去喝茶，我與本
      件買賣契約沒有關係」（九十一年三月十八日言詞辯論筆錄），復經詢問證人
      即辦理本件買賣之代書石玉坤，證人謝錦鸞簽約時有無在場？有無參與訂約？
      其陳述：「他們二人（指被告乙○○與謝錦鸞）當時有經常在一起，但定本約
      時，謝錦鸞有無在場，我不記得了」（九十一年十二月五日言詞辯論筆錄），
      謝錦鸞已否認其與被告乙○○有合夥購地關係，亦否認有參與買賣契約而為出
      賣人等情，代書石玉坤亦無法證明謝錦鸞有參與本件買賣契約。
    (四)被告乙○○雖辯稱：八十三年三月二十五日系爭土地移轉登記謝錦鸞時，有與
      謝錦鸞約定保留原告買受系爭土地部分，由謝錦鸞負分割及移轉原告之義務，
      謝錦鸞並曾告知原告云云。惟已為原告及謝錦鸞所否認，參之被告丙○○亦自
      認：「我登記給謝錦鸞沒有拿錢，也沒有做任何約定，土地全部都是戊○○（
      即原告法定代理人）使用，我沒有跟謝錦鸞談到戊○○在使用部分要怎麼辦」
      等語（九十一年三月十八日言詞辯論筆錄），被告就此復未舉證以實其說，所
      辯尚不足採。
    (五)被告辯稱：一六九地號土地全部八○四．九坪，以每坪一萬五千元計，全部買
      受要一千二百零二十七萬餘元，然謝錦鸞支付被告乙○○之支票共計八百萬元
      ，所付價金僅足購買七二八坪左右，足徵渠二人確有留原告買受系爭土地部分
      ，惟若對照被告乙○○於九十一年三月十八日陳述：與謝錦鸞合夥購買一六九
      地號土地，謝錦鸞股份有十分之三，被告乙○○為十分之七等語，則謝錦鸞所
      購買部分自係被告乙○○所有十分之七部分，其支付八百萬元作為該十分之七
      部分之買價亦屬相當，況此亦不足為謝錦鸞承擔履行本件買賣契約義務之證明
      。
    (六)被告另以系爭土地於八十四年間曾經新化地政事務所鑑界，原告與謝錦鸞均在
      指界紀錄上簽名，足認原告並非不知情之善意第三人，請求向新化地政事務所
      調閱鑑界資料云云，惟謝錦鸞縱於鑑界當時，知其土地有部分為原告占有使用
      ，然其既為土地所有權人，僅以其消極未即時行使土地所有權，尚不足據為原
      告非善意第三人之證明，被告請求調閱鑑界資料，核無必要，併予說明。
    (七)綜上所陳，本件為買賣標的物之二筆土地既分別為被告乙○○、丙○○所有，
      買賣價金以每坪二萬八千二百元計算，僅載明總價，未分別計價，且併列被告
      二人為出賣人，並無與謝錦鸞有關之記載，參照證人即承辦代書石玉坤證述：
      「我是根據雙方意思寫的，寫成一個契約，他們也只約定一個總價，沒有分開
      計算二筆土地的金額，如果當事人有告知二筆地有不同的價金，我就會分開寫
      ，本件是合在一起」等語，復參酌系爭土地係為供另筆一五二地號土地對外聯
      絡之用，顯見原告是基於同一使用目的同時購買二筆土地，被告所舉事證既不
      足以證明謝錦鸞為契約出賣人，或有何承擔契約義務之事實，縱系爭土地確為
      被告乙○○與訴外人謝錦鸞合夥購入，尚不得以渠等間之權利義務關係對抗原
      告，從而，原告主張被告二人為系爭土地之共同出賣人，應共同負履行契約義
      務，堪可採信。
六、被告另抗辯契約第九條明載：買賣標的物限於「分割完成」辦理移交，其附載約
    明「其中一六九地號係農牧用地，係雙方預定買賣於將來可登記，甲方應無條件
    提供分割移轉所需證件，配合乙方辦理移轉登記」，足證移轉登記之請求係以「
    分割完成，將來可登記」作為停止條件，系爭土地面積僅七十六坪，依法尚不得
    分割，自不得逕謂被告給付不能，經查：
    (一)按以不能之給付為契約標的者，其契約為無效。但其不能情形可以除去，而當
      事人訂約時並預期於不能之情形除去後為給付者，其契約仍為有效。民法第二
      百四十六條第一項定有明文。又依修正前土地法第三十條第一、二項規定，私
      有農地所有權之移轉，其承受人以能自耕者為限，違反前項規定者，其所有權
      之移轉無效。故約定出賣私有農地與無自耕能力人之買賣契約，除有民法第二
      百四十六條第一項但書及第二項之情形外，依同條第一項前段規定，其契約應
      屬無效。如此項契約當事人訂約時並無預期買賣之農地變為非農地後再為移轉
      之情形，縱令契約成立後該農地已變為非農地，亦不能使無效之契約成為有效
      。最高法院六十六年台上字第二六五五號著有判例可資參照。本件系爭土地雖
      為農地，惟兩造於契約附圖記載「其中一六九地號係農牧用地，係雙方預定買
      賣，於將來可登記，甲方（即被告）應無條件提供分割移轉所需證件，配合乙
      方辦理移轉登記」，顯係預期於買賣之系爭土地可辦理所有權移轉登記時，出
      賣人應提出證件資料配合買受人辦理移轉登記，參照前開判例意旨，自屬民法
      第二百四十六條第一項但書之情形，其契約尚非無效，合先說明。
    (二)由系爭契約第八條記載「本買賣不動產移轉登記時，關於取得不動產權利名義
      人，得由乙方自由選擇或指定之。」，第九條記載「買賣標的物限於分割完成
      辦理移交。」及附圖附記「其中一六九地號係農牧用地，係雙方預定買賣，於
      將來可登記，甲方應無條件提供分割移轉所需證件，配合乙方辦理移轉登記。
      」，由其文義所示「分割完成」，係移交之條件，尚非移轉所有權之條件，而
      系爭土地於訂約後已因兩造合意交付原告占有使用，為雙方所是認，且係以將
      來可登記時，出賣人應提供分割移轉所需證件配合辦理移轉登記，並非以分割
      完成作為所有權移轉登記之停止條件，再參照擬定買賣契約之代書石玉坤對上
      開第九條「分割完成」之陳述：「分割完成這樣是最清楚的狀況，大家不要共
      有，但是在不能分割的情形下，也要移轉持分，當時我的意思是這樣，兩造的
      意思當然也是這樣」、「因為農地不能分割．．．所以約定在可以持分移轉的
      時候，就要移轉」、「因為所有權移轉是包括所有權移轉及持分移轉，移轉什
      麼會不清楚，將來可登記的情形是概括的情形，包括可以移轉登記及分割的情
      形」（九十一年四月二十二日言詞辯論筆錄），石玉坤既係依兩造之意思擬定
      本件買賣契約，則兩造訂約時之真意顯係以不論分割或移轉持分，在「將來可
      以登記」時，出賣人應配合辦理，尚非以分割完成作為移轉所有權之停止條件
      至明。現行土地法業已修正？除土地法第三十條，並修正農業發展條例第十七
      條規定，私有農地之承受人已不受自耕能力之限制，應認原告主張依現行法令
      ，其得本於買賣契約請求辦理系爭土地之所有權移轉登記，尚屬有據。
    (三)至被告另以土地登記規則第一百零一條規定「申請耕地所有權移轉登記，除法
      令另有規定外，應提出農業用地作農業使用證明書及本次取得後所有農地面積
      合計不超過二十公頃之承諾書」，而系爭土地非作農地使用，抗辯原告請求辦
      理移轉登記，依現行法令尚屬不能云云，惟上開土地登記規則第一百零一條係
      為貫徹農地農用政策所為之規定，不得因此項規定即解為原告不得請求被告辦
      理所有權移轉登記，況原告非不得將系爭土地變更為農用後而為請求。
    (四)一六九地號土地全部包括系爭土地部分，已於八十三年三月二十五日移轉登記
      訴外人謝錦鸞所有，謝錦鸞已否認其買受一六九地號土地有保留原告占有系爭
      土地部分，亦否認有何約定承擔分割及移轉所有權予原告之義務，謝錦鸞復於
      九十一年間發函催告原告使用其所有土地應支付償金，均如前述，原告並因而
      請求為出賣人之被告及所有權人之謝錦鸞出面調解，未達成協議，有存證信函
      及聲請調解書附卷，謝錦鸞既本於系爭土地所有權人之地位，對原告行使其所
      有權，顯已否認原告對系爭土地之占有權能。
    (五)綜上所陳，系爭土地已移轉登記訴外人謝錦鸞所有，謝錦鸞既非本件買賣契約
      之出賣人，亦未承擔被告履行移轉系爭土地所有權之義務，且否認原告占有使
      用系爭土地之權能，則原告主張被告就系爭土地之所有權移轉登記已陷於給付
      不能，且係可歸責於被告，自堪採信，從而，其依民法第二百二十六條第一項
      之規定請求被告給付就系爭土地所支付價金二百十四萬九千六百八十六元之損
      害及自起訴狀繕本送達翌日起至清償日止之法定利息，自屬有據，應予准許。
七、又數人負同一債務，明示對於債權人各負全部給付之責任者，為連帶債務。無前
    項之明示時，連帶債務之成立，以法律有規定者為限，民法第二百七十二條第一
    項、第二項定有明文。本件被告於系爭買賣契約雖同列出賣人，惟契約文義並無
    明示對原告各負全部給付責任，法律復無其在此種情形應連帶負責之明文，是原
    告主張被告就其所受上開損害應連帶負責，於法無據，不應准許。
八、綜上，本件被告既為系爭買賣契約之出賣人，原應負履行移轉系爭土地所有權予
    原告之義務，其在未履行契約前將系爭土地出賣第三人謝錦鸞，原告依債務不履
    行之法律關係請求被告賠償其支付系爭土地之價金二百十四萬九千六百八十六元
    及自起訴狀繕本送達翌日即九十一年一月十五日起至清償日止，按年息百分之五
    計算之利息，為有理由，應予准許，逾此部分，則無理由，應予駁回。
九、兩造均陳明願供擔保，聲請宣告假執行及免為假執行，經核均無不合，爰分別酌
    定相當擔保金額併准許之。
十、結論，本件原告之請求為一部有理由，一部有理由，依民事訴訟法第七十九條但
    書、第八十五條第一項前段、第三百九十條第二項、第三百九十二條，判決如主
    文。
中      華      民      國    九十二    年      三      月      六      日
                                臺灣臺南地方法院民事第三庭
~B法      官  林逸梅
右為正本係照原本作成
如對本判決上訴，須於判決送達後廿日內向本院提出上訴狀
中      華      民      國    九十二    年      三      月      六      日
~B法院書記官  魏芝雯


司法院資訊處製作；財團法人民間司法改革基金會備份。
